---
title: "Indrodução ao pacote gexp"
author: Ivan Bezerra Allaman </br> José Cláudio Faria
date: "`r Sys.Date()`"
output: 
  html_document:
    pandoc_args: ["-F","pandoc-eqnos"]
    css: mystyle.css
bibliography: bibliography.bib
---

O pacote `gexp` foi elaborado inspirado nas funções pessoais do professor José Cláudio Faria, cujo o objetivo é gerar uma ou **p** variáveis aleatórias de acordo com o tipo de experimento, cujo os efeitos dos tratamentos são indicados pelo usuário.

A maioria dos pacotes como o agricolae por exemplo, possui funções que permitem ao usuário gerar apenas delineamentos, auxiliando deste modo aquele pesquisador que deseja montar um experimento. No entanto, se o usuário tem o interesse em gerar variáveis aleatórias de acordo com o tipo de experimento e ainda, podendo manipular quais tratamentos serão diferentes, então o pacote `gexp` tem este diferencial.

Os experimentos conteplados no pacote são: delineamento inteiramente ao acaso (DIC), delineamento em blocos ao acaso (DBC), delineamento em quadrado latino (DQL), esquemas fatoriais para DIC, DBC e DQL e esquema em parcelas subdivididas também considerando os delineamentos DIC, DBC e DQL [@Aquino:1992].

No caso dos delineamentos em DBC e DQL, o pacote não simula com repetições *dentro* de blocos, ou seja, o número de blocos é a própria repetição do experimento.

Os argumentos da função se baseia em um modelo linear com a seguinte forma matricial [@Ferreira:2008, @Rencher:2007]:

$$Y = X\beta + E$${#eq:m1}

em que:

Y é uma matriz n$\times$p, sendo **n** observações de **p** variáveis aleatórias;

X é uma matriz n$\times$m, sendo **m** o número de parâmetros que influenciam a variável resposta ($\mu, \alpha's, \beta's, etc.$);

$\beta$ é uma matrix m$\times$p de efeitos dos fatores;

$E$ é uma matrix n$\times$p dos erros com distribuição normal p-variada com vetor de médias **0** e covariância comum **$\Sigma$**;
 
No caso do delineamento em parcelas subdivididas, o pacote trabalha considerando seguinte modelo linear misto [@Naes:2007]:

$$Y = X\beta + Zu + E$${#eq:m2}

em que:

Z é uma matriz n$\times$q, sendo **q** o número de parâmetros da interação que influenciam o erro da parcela (DIC - repetição:$\alpha$, DBC - bloco:$\alpha$, DQL - linha:coluna:$\alpha$);

u é uma matrix q$\times$p dos erros da parcela com distribuição normal p-variada com vetor de médias **0** e convariância comum **$\Sigma_{plot}$**

$E$ é uma matrix n$\times$p dos erros com distribuição normal p-variada com vetor de médias **0** e covariância comum **$\Sigma_{sub-plot}$** da subparcela;

Os demais componentes da equação @eq:m2 são análogos ao da equação @eq:m1.
 
A simbologia adotada foi a seguinte:

<center>
<table>
<tr class='head'>
<th>Fontes de Variação</th>
<th>Símbolo</th>
</tr>
<tr>
<td>Tratamentos</td>
<td>$\alpha,\tau$</td>
</tr>
<tr>
<td>Bloco</td>
<td>$\beta$</td>
</tr>
<tr>
<td>Interação</td>
<td>$\gamma$</td>
</tr>
<tr>
<td>Bloco linha</td>
<td>$\eta$</td>
</tr>
<tr class='bottom'>
<td>Bloco coluna</td>
<td>$\delta$</td>
</tr>
</table>
</center>

O **caso multivariado**, só será abordado no DIC, pois para os demais delineamentos o raciocínio é o mesmo. 

# Simulando um Delineamento Inteiramente ao Acaso (DIC)
## Caso univariado

Vamos supor que queiramos gerar uma **única** variável aleatória segundo um DIC com um fator e dois níveis sendo 3 repetições. Então, podemos denominar $Y_{ik}$ como sendo a variável aleatória observada na k-ésima unidade experimental (k = 1, 2, 3) que recebeu o i-ésimo nível do fator X1 (i=1,2). Ainda, supondo que esta variável esteja sob o efeito de uma constante ($\mu=15$) e cada nível do fator em estudo influenciem em $\alpha_{1} = 1$ e $\alpha_{2} = -2$ a variável resposta respectivamente, teremos a seguinte configuração matricial:

$$
\begin{eqnarray}
\begin{bmatrix}
Y_{11} \\
Y_{21} \\
Y_{12} \\
Y_{22} \\
Y_{13} \\
Y_{23}
\end{bmatrix}
&=&
\begin{array}{p{5cm}}
\begin{matrix}
\mu & \!\scriptsize{x11}\! & \scriptsize{x12}
 \end{matrix}\\
 \left[\begin{array}{c|cc}
1\hphantom{0} & 1\hphantom{0}  & 0 \\
1\hphantom{0} & 0\hphantom{0}  & 1 \\
1\hphantom{0} & 1\hphantom{0}  & 0 \\
1\hphantom{0} & 0\hphantom{0}  & 1 \\
1\hphantom{0} & 1\hphantom{0}  & 0 \\
1\hphantom{0} & 0\hphantom{0}  & 1
\end{array}\right]
\end{array}
\cdot
\begin{bmatrix}
\mu \\
\alpha_{1}  \\
\alpha_{2}  \\
\end{bmatrix}
+
\begin{bmatrix}
e_{11} \\
e_{21} \\
e_{12} \\
e_{22} \\
e_{13} \\
e_{23}
\end{bmatrix}
\\
&=&
\begin{array}{c}
\begin{matrix}
\mu & \!\scriptsize{x11}\! & \scriptsize{x12}
 \end{matrix}\\
 \left[\begin{array}{c|cc}
1\hphantom{0} & 1\hphantom{0}  & 0 \\
1\hphantom{0} & 0\hphantom{0}  & 1 \\
1\hphantom{0} & 1\hphantom{0}  & 0 \\
1\hphantom{0} & 0\hphantom{0}  & 1 \\
1\hphantom{0} & 1\hphantom{0}  & 0 \\
1\hphantom{0} & 0\hphantom{0}  & 1
\end{array}\right]
\end{array} 
\cdot
\begin{bmatrix}
15 \\
1  \\
-2  \\
\end{bmatrix}
+
\begin{bmatrix}
e_{11} \\
e_{21} \\
e_{12} \\
e_{22} \\
e_{13} \\
e_{23}
\end{bmatrix} 
\\
&=&
\begin{bmatrix}
16 \\
13 \\
16 \\
13 \\
16 \\
13
\end{bmatrix}
+
\begin{bmatrix}
e_{11} \\
e_{21} \\
e_{12} \\
e_{22} \\
e_{13} \\
e_{23}
\end{bmatrix} 
\end{eqnarray}
$$ 

Se considerarmos um erro com média 0 e variância 0 então teremos a seguinte variável aleatória simulada:

$$
\begin{bmatrix}
Y_{11} \\
Y_{21} \\
Y_{12} \\
Y_{22} \\
Y_{13} \\
Y_{23}
\end{bmatrix}
=
\begin{bmatrix}
16 \\
13 \\
16 \\
13 \\
16 \\
13
\end{bmatrix} 
$$

Utilizando o pacote `gexp` temos:

```{r}
dic <- gexp(mu   =15,
            sigma=0,
            r    =3,
            ef   =list(alpha=c(1, -2)))
summary(dic)
```

## Caso multivariado

Vamos supor agora que queiramos gerar **duas** variáveis aleatórias considerando o mesmo número de fatores e o mesmo número de repetições do caso anterior. Então, podemos denominar $Y_{ikl}$ como sendo a l-ésima variável aleatória (l=1,2) observada na k-ésima unidade experimental (k=1,2,3) que recebeu o i-ésimo nível do fator X1 (i=1,2). Ainda, supondo que esta variável esteja sob o efeito de uma constante ($\mu_1 = 15$ e $\mu_2 = 6$) e cada nível do fator em estudo influenciem em $\alpha_{11} = 1$ e $\alpha_{21}=-2$ a variável 1 e, $\alpha_{12}=2$ e $\alpha_{22}=3$ a variável 2, teremos a seguinte configuração matricial:

$$
\begin{eqnarray}
\begin{bmatrix}
Y_{111} & Y_{112} \\
Y_{211} & Y_{212} \\
Y_{121} & Y_{122} \\
Y_{221} & Y_{222} \\
Y_{131} & Y_{132} \\
Y_{231} & Y_{232}
\end{bmatrix}
&=&
\begin{array}{c}
\begin{matrix}
\mu & \!\scriptsize{x11}\! & \scriptsize{x12}
 \end{matrix}\\
 \left[\begin{array}{c|cc}
1\hphantom{0}  & 1\hphantom{0} & 0 \\
1\hphantom{0}  & 0\hphantom{0} & 1 \\
1\hphantom{0}  & 1\hphantom{0} & 0 \\
1\hphantom{0}  & 0\hphantom{0} & 1 \\
1\hphantom{0}  & 1\hphantom{0} & 0 \\
1\hphantom{0}  & 0\hphantom{0} & 1
\end{array}\right]
\end{array}  
\cdot
\begin{bmatrix}
\mu_1       & \mu_2 \\
\alpha_{11} & \alpha_{12} \\
\alpha_{21} & \alpha_{22} \\
\end{bmatrix}
+
\begin{bmatrix}
e_{111} & e_{112} \\
e_{211} & e_{212} \\
e_{121} & e_{122} \\
e_{221} & e_{222} \\
e_{131} & e_{132} \\
e_{231} & e_{232}
\end{bmatrix}
\\
&=&
\begin{array}{c}
\begin{matrix}
\mu & \!\scriptsize{x11}\! & \scriptsize{x12}
 \end{matrix}\\
 \left[\begin{array}{c|cc}
1\hphantom{0}  & 1\hphantom{0}  & 0 \\
1\hphantom{0}  & 0\hphantom{0}  & 1 \\
1\hphantom{0}  & 1\hphantom{0}  & 0 \\
1\hphantom{0}  & 0\hphantom{0}  & 1 \\
1\hphantom{0}  & 1\hphantom{0}  & 0 \\
1\hphantom{0}  & 0\hphantom{0}  & 1
\end{array}\right]
\end{array}   
\cdot
\begin{bmatrix}
15 & 6 \\
1  & 2 \\
-2 & 3 \\
\end{bmatrix}
+
\begin{bmatrix}
e_{111} & e_{112} \\
e_{211} & e_{212} \\
e_{121} & e_{122} \\
e_{221} & e_{222} \\
e_{131} & e_{132} \\
e_{231} & e_{232}
\end{bmatrix} 
\\
&=&
\begin{bmatrix}
16 & 8 \\
13 & 9 \\
16 & 8 \\
13 & 9 \\
16 & 8 \\
13 & 9
\end{bmatrix}
+
\begin{bmatrix}
e_{111} & e_{112} \\
e_{211} & e_{212} \\
e_{121} & e_{122} \\
e_{221} & e_{222} \\
e_{131} & e_{132} \\
e_{231} & e_{232}
\end{bmatrix}  
\end{eqnarray}
$$

Se considerarmos um erro com médias 0 e uma matrix de variância-covariância 0 então teremos as seguintes variáveis aleatória simulada: 

$$
\begin{bmatrix}
Y_{111} & Y_{112} \\
Y_{211} & Y_{212} \\
Y_{121} & Y_{122} \\
Y_{221} & Y_{222} \\
Y_{131} & Y_{132} \\
Y_{231} & Y_{232}
\end{bmatrix}
=
\begin{bmatrix}
16 & 8 \\
13 & 9 \\
16 & 8 \\
13 & 9 \\
16 & 8 \\
13 & 9
\end{bmatrix} 
$$

Utilizando o pacote gexp temos:

```{r}
dic_mv <- gexp(mu   =c(15, 6),
               sigma=matrix(c(0, 0,
                              0, 0), ncol=2),
               r    =3L,
               ef   =list(alpha=matrix(c(1, -2,
                                         2,  3), ncol=2)))
summary(dic_mv)
```

# Simulando um Delineamento em Blocos ao Acaso (DBC) 

Supondo que queiramos gerar uma **única** variável aleatória segundo um DBC com um fator e dois níveis sendo um bloco com três níveis. Então, podemos denominar $Y_{ij}$ como sendo a variável aleatória observada no j-ésima bloco (j = 1, 2, 3) que recebeu o i-ésimo nível do fator X1 (i = 1, 2). Ainda, supondo que esta variável esteja sob o efeito de uma constante ($\mu=15$) e cada nível do fator em estudo influenciem em $\alpha_{1} = 1$ e $\alpha_{2} = -2$ a variáve resposta respectivamente, e cada bloco influenciem em $\beta_{1}=2, \beta_{2}=4$ e $\beta_{3}=6$ respectivamente, teremos a seguinte configuração matricial: 

$$
\begin{eqnarray}
\begin{bmatrix}
Y_{11} \\
Y_{21} \\
Y_{12} \\
Y_{22} \\
Y_{13} \\
Y_{23}
\end{bmatrix}
&=&
\begin{array}{c}
\begin{matrix}
\mu & \!\scriptsize{x11}\!&\scriptsize{x12}\hphantom{0}&\scriptsize{b1}&\scriptsize{b2}&\scriptsize{b3}
 \end{matrix}\\
 \left[\begin{array}{c|cc|ccc} 
1 & 1\hphantom{0}& 0\hphantom{0}& 1\hphantom{0}& 0\hphantom{0}& 0\\
1 & 0\hphantom{0}& 1\hphantom{0}& 1\hphantom{0}& 0\hphantom{0}& 0\\
1 & 1\hphantom{0}& 0\hphantom{0}& 0\hphantom{0}& 1\hphantom{0}& 0\\
1 & 0\hphantom{0}& 1\hphantom{0}& 0\hphantom{0}& 1\hphantom{0}& 0\\
1 & 1\hphantom{0}& 0\hphantom{0}& 0\hphantom{0}& 0\hphantom{0}& 1\\
1 & 0\hphantom{0}& 1\hphantom{0}& 0\hphantom{0}& 0\hphantom{0}& 1\\
\end{array}\right]
\end{array}    
\cdot
\begin{bmatrix}
\mu \\
\alpha_1 \\
\alpha_2 \\
\beta_1  \\
\beta_2  \\
\beta_3  \\
\end{bmatrix}
+
\begin{bmatrix}
e_{11} \\
e_{21} \\
e_{12} \\
e_{22} \\
e_{13} \\
e_{23}
\end{bmatrix}
\\
&=&
\begin{array}{c}
\begin{matrix}
\mu & \!\scriptsize{x11}\!&\scriptsize{x12}\hphantom{0}&\scriptsize{b1}&\scriptsize{b2}&\scriptsize{b3}
 \end{matrix}\\
 \left[\begin{array}{c|cc|ccc} 
1 & 1\hphantom{0}& 0\hphantom{0}& 1\hphantom{0}& 0\hphantom{0}& 0\\
1 & 0\hphantom{0}& 1\hphantom{0}& 1\hphantom{0}& 0\hphantom{0}& 0\\
1 & 1\hphantom{0}& 0\hphantom{0}& 0\hphantom{0}& 1\hphantom{0}& 0\\
1 & 0\hphantom{0}& 1\hphantom{0}& 0\hphantom{0}& 1\hphantom{0}& 0\\
1 & 1\hphantom{0}& 0\hphantom{0}& 0\hphantom{0}& 0\hphantom{0}& 1\\
1 & 0\hphantom{0}& 1\hphantom{0}& 0\hphantom{0}& 0\hphantom{0}& 1\\
\end{array}\right]
\end{array}     
\cdot
\begin{bmatrix}
15 \\
1  \\
-2  \\
2  \\
4  \\
6
\end{bmatrix}
+
\begin{bmatrix}
e_{11} \\
e_{21} \\
e_{12} \\
e_{22} \\
e_{13} \\
e_{23}
\end{bmatrix} 
\\
&=&
\begin{bmatrix}
18 \\
15 \\
20 \\
17 \\
22 \\
19
\end{bmatrix}
+
\begin{bmatrix}
e_{11} \\
e_{21} \\
e_{12} \\
e_{22} \\
e_{13} \\
e_{23}
\end{bmatrix} 
\end{eqnarray}
$$ 
 
Supondo um erro com média 0 e variância 0, temos:

$$
\begin{bmatrix}
Y_{11} \\
Y_{21} \\
Y_{12} \\
Y_{22} \\
Y_{13} \\
Y_{23}
\end{bmatrix}
=
\begin{bmatrix}
18 \\
15 \\
20 \\
17 \\
22 \\
19
\end{bmatrix}
$$

Com o pacote `gexp` tem-se:

```{r}
rcbd <- gexp(mu   =15,
             sigma=0,
             ef   =list(alpha=c(1, -2)),
             eb   =c(2, 4, 6),
             type ='RCBD')
summary(rcbd)
```

# Simulando um Delineamento em Quadrado Latino (DQL)  

Supondo que queiramos gerar uma **única** variável aleatória segundo um DQL com um fator e três níveis, sendo um fator de blocagem no sentido linha com três níveis e outro fator de blocagem no sentido coluna com três níveis. Então, podemos denominar $Y_{rci}$ como sendo a variável aleatória observada na c-ésima coluna (c = 1, 2, 3) e r-ésima linha (r = 1, 2, 3) que recebeu o i-ésimo nível do fator X1 (i = 1, 2, 3). Ainda, supondo que esta variável esteja sob o efeito de uma constante ($\mu=15$) e cada nível do fator em estudo influenciem em $\alpha_{1}=1, \alpha_{2}=-2$ e $\alpha_{3}=3$ a variável resposta respectivamente, cada linha influenciem em $\eta_{1}=2, \eta_{2}=3$ e $\eta_{3}=4$ respectivamente e, cada coluna incluenciem em $\delta_{1}=6, \delta_{2}=7$ e $\delta_{3}=8$ respectivamente teremos a seguinte configuração matricial: 

$$
\begin{eqnarray}
\begin{bmatrix}
Y_{111} \\
Y_{122} \\
Y_{133} \\
Y_{212} \\
Y_{223} \\
Y_{231} \\
Y_{313} \\
Y_{321} \\
Y_{332} 
\end{bmatrix}
&=&
\begin{array}{c}
\begin{matrix}
\mu & \!\scriptsize{r1}\!&\scriptsize{r2}&\scriptsize{r3}&\scriptsize{c1}&\scriptsize{c2}&\scriptsize{c3}&\scriptsize{x11}&\scriptsize{x12}&\scriptsize{x13}
 \end{matrix}\\
 \left[\begin{array}{c|ccc|ccc|ccc}  
1&1&0&0\hphantom{0}&1&0\hphantom{0}&0\hphantom{0}&1\hphantom{0}&0\hphantom{0}&0\\
1&1&0&0\hphantom{0}&0&1\hphantom{0}&0\hphantom{0}&0\hphantom{0}&1\hphantom{0}&0\\
1&1&0&0\hphantom{0}&0&0\hphantom{0}&1\hphantom{0}&0\hphantom{0}&0\hphantom{0}&1\\
1&0&1&0\hphantom{0}&1&0\hphantom{0}&0\hphantom{0}&0\hphantom{0}&1\hphantom{0}&0\\
1&0&1&0\hphantom{0}&0&1\hphantom{0}&0\hphantom{0}&0\hphantom{0}&0\hphantom{0}&1\\
1&0&1&0\hphantom{0}&0&0\hphantom{0}&1\hphantom{0}&1\hphantom{0}&0\hphantom{0}&0\\
1&0&0&1\hphantom{0}&1&0\hphantom{0}&0\hphantom{0}&0\hphantom{0}&0\hphantom{0}&1\\
1&0&0&1\hphantom{0}&0&1\hphantom{0}&0\hphantom{0}&1\hphantom{0}&0\hphantom{0}&0\\
1&0&0&1\hphantom{0}&0&0\hphantom{0}&1\hphantom{0}&0\hphantom{0}&1\hphantom{0}&0\\
\end{array}\right]
\end{array}
\cdot
\begin{bmatrix}
\mu \\
\eta_1 \\
\eta_2 \\
\eta_3  \\
\delta_1  \\
\delta_2  \\
\delta_3 \\
\alpha_1 \\
\alpha_2 \\
\alpha_3 \\
\end{bmatrix}
+
\begin{bmatrix}
e_{111} \\
e_{122} \\
e_{133} \\
e_{212} \\
e_{223} \\
e_{231} \\
e_{313} \\
e_{321} \\
e_{332}
\end{bmatrix}
\\
&=&
\begin{array}{c}
\begin{matrix}
\mu & \!\scriptsize{r1}\!&\scriptsize{r2}&\scriptsize{r3}&\scriptsize{c1}&\scriptsize{c2}&\scriptsize{c3}&\scriptsize{x11}&\scriptsize{x12}&\scriptsize{x13}
 \end{matrix}\\
 \left[\begin{array}{c|ccc|ccc|ccc}  
1&1&0&0\hphantom{0}&1&0\hphantom{0}&0\hphantom{0}&1\hphantom{0}&0\hphantom{0}&0\\
1&1&0&0\hphantom{0}&0&1\hphantom{0}&0\hphantom{0}&0\hphantom{0}&1\hphantom{0}&0\\
1&1&0&0\hphantom{0}&0&0\hphantom{0}&1\hphantom{0}&0\hphantom{0}&0\hphantom{0}&1\\
1&0&1&0\hphantom{0}&1&0\hphantom{0}&0\hphantom{0}&0\hphantom{0}&1\hphantom{0}&0\\
1&0&1&0\hphantom{0}&0&1\hphantom{0}&0\hphantom{0}&0\hphantom{0}&0\hphantom{0}&1\\
1&0&1&0\hphantom{0}&0&0\hphantom{0}&1\hphantom{0}&1\hphantom{0}&0\hphantom{0}&0\\
1&0&0&1\hphantom{0}&1&0\hphantom{0}&0\hphantom{0}&0\hphantom{0}&0\hphantom{0}&1\\
1&0&0&1\hphantom{0}&0&1\hphantom{0}&0\hphantom{0}&1\hphantom{0}&0\hphantom{0}&0\\
1&0&0&1\hphantom{0}&0&0\hphantom{0}&1\hphantom{0}&0\hphantom{0}&1\hphantom{0}&0\\
\end{array}\right]
\end{array} 
\cdot
\begin{bmatrix}
15 \\
2 \\
3 \\
4  \\
6  \\
7  \\
8 \\
1 \\
-2 \\
3 \\
\end{bmatrix}
+
\begin{bmatrix}
e_{111} \\
e_{122} \\
e_{133} \\
e_{212} \\
e_{223} \\
e_{231} \\
e_{313} \\
e_{321} \\
e_{332}
\end{bmatrix}
\\
&=&
\begin{bmatrix}
24 \\
22 \\
28 \\
22  \\
28  \\
27  \\
28 \\
27 \\
25 \\
\end{bmatrix}
+
\begin{bmatrix}
e_{111} \\
e_{122} \\
e_{133} \\
e_{212} \\
e_{223} \\
e_{231} \\
e_{313} \\
e_{321} \\
e_{332}
\end{bmatrix}
\end{eqnarray}
$$ 

Considerando que o erro tem média 0 e variância 0 tem-se:

$$
\begin{bmatrix}
Y_{111} \\
Y_{122} \\
Y_{133} \\
Y_{212} \\
Y_{223} \\
Y_{231} \\
Y_{313} \\
Y_{321} \\
Y_{332} 
\end{bmatrix}
=
\begin{bmatrix}
24 \\
22 \\
28 \\
22  \\
28  \\
27  \\
28 \\
27 \\
25 \\
\end{bmatrix} 
$$

Utilizando a função `gexp` tem-se:

```{r}
lsd <- gexp(mu   =15,
            sigma=0,
            ef   =list(alpha=c(1, -2, 3)),
            erow =c(2, 3, 4),
            ecol =c(6, 7, 8),
            nrand=0,
            type ='LSD')
summary(lsd)
```

# Ensaios Fatoriais
## DIC

Considerando que queiramos gerar uma **única** variável aleatória segundo um DIC em um esquema fatorial do tipo 2 x 3 (dois níveis do fator X1 e três níveis do fator X2) com 2 repetições. Então, podemos denominar $Y_{ijk}$ como sendo a variável aleatória observada na k-ésima unidade experimental (k = 1, 2) que recebeu o i-ésimo nível do fator X1 (i=1,2) e j-ésimo nível do fator X2 (j=1,2,3). Ainda, supondo que esta variável esteja sob o efeito de uma constante ($\mu=15$), e cada nível do fator X1 influenciem em $\alpha_{1}=1$ e $\alpha_{2}=-2$, cada nível do fator X2 influenciam em $\tau_{1}=1, \tau_{2}=-1$ e $\tau_{3}=1$ e que o efeito da interação seja de $\gamma_{11}=3, \gamma_{21}=1, \gamma_{12}=1, \gamma_{22}=-5, \gamma_{13}=1$ e $\gamma_{23}=1$ respectivamente, teremos a seguinte configuração matricial:

$$
\begin{eqnarray}
\begin{bmatrix}
Y_{111} \\
Y_{211} \\
Y_{121} \\
Y_{221} \\
Y_{131} \\
Y_{231} \\
Y_{112} \\
Y_{212} \\
Y_{122} \\
Y_{222} \\
Y_{132} \\
Y_{232} 
\end{bmatrix}
&=&
\begin{array}{c}
\begin{matrix} 
\hspace{0.2cm}\mu&\scriptsize{x11}&\scriptsize{x12}\hspace{0.1cm}&\scriptsize{x21}&\scriptsize{x22}&\scriptsize{x23}&\scriptsize{x11x21}&\scriptsize{x12x21}&\scriptsize{x11x22}&\scriptsize{x12x22}&\scriptsize{x11x23}&\scriptsize{x12x23}\hspace{0.6cm}
\end{matrix}\\
\left[\begin{array}{c|cc|ccc|cccccc} 
1\hphantom{0}&1\hphantom{0}&0\hphantom{0}&1\hphantom{0}&0\hphantom{0}&0\hphantom{0}&1\hphantom{000}&0\hphantom{0000}&0\hphantom{0000}&0\hphantom{0000}& 0\hphantom{0000}&0\hphantom{000}\\   
1\hphantom{0}&0\hphantom{0}&1\hphantom{0}&1\hphantom{0}&0\hphantom{0}&0\hphantom{0}&0\hphantom{000}&1\hphantom{0000}&0\hphantom{0000}&0\hphantom{0000}& 0\hphantom{0000}&0\hphantom{000}\\  
1\hphantom{0}&1\hphantom{0}&0\hphantom{0}&0\hphantom{0}&1\hphantom{0}&0\hphantom{0}&0\hphantom{000}&0\hphantom{0000}&1\hphantom{0000}&0\hphantom{0000}& 0\hphantom{0000}&0\hphantom{000}\\  
1\hphantom{0}&0\hphantom{0}&1\hphantom{0}&0\hphantom{0}&1\hphantom{0}&0\hphantom{0}&0\hphantom{000}&0\hphantom{0000}&0\hphantom{0000}&1\hphantom{0000}& 0\hphantom{0000}&0\hphantom{000}\\  
1\hphantom{0}&1\hphantom{0}&0\hphantom{0}&0\hphantom{0}&0\hphantom{0}&1\hphantom{0}&0\hphantom{000}&0\hphantom{0000}&0\hphantom{0000}&0\hphantom{0000}& 1\hphantom{0000}&0\hphantom{000}\\  
1\hphantom{0}&0\hphantom{0}&1\hphantom{0}&0\hphantom{0}&0\hphantom{0}&1\hphantom{0}&0\hphantom{000}&0\hphantom{0000}&0\hphantom{0000}&0\hphantom{0000}& 0\hphantom{0000}&1\hphantom{000}\\  
1\hphantom{0}&1\hphantom{0}&0\hphantom{0}&1\hphantom{0}&0\hphantom{0}&0\hphantom{0}&1\hphantom{000}&0\hphantom{0000}&0\hphantom{0000}&0\hphantom{0000}& 0\hphantom{0000}&0\hphantom{000}\\  
1\hphantom{0}&0\hphantom{0}&1\hphantom{0}&1\hphantom{0}&0\hphantom{0}&0\hphantom{0}&0\hphantom{000}&1\hphantom{0000}&0\hphantom{0000}&0\hphantom{0000}& 0\hphantom{0000}&0\hphantom{000}\\  
1\hphantom{0}&1\hphantom{0}&0\hphantom{0}&0\hphantom{0}&1\hphantom{0}&0\hphantom{0}&0\hphantom{000}&0\hphantom{0000}&1\hphantom{0000}&0\hphantom{0000}& 0\hphantom{0000}&0\hphantom{000}\\  
1\hphantom{0}&0\hphantom{0}&1\hphantom{0}&0\hphantom{0}&1\hphantom{0}&0\hphantom{0}&0\hphantom{000}&0\hphantom{0000}&0\hphantom{0000}&1\hphantom{0000}& 0\hphantom{0000}&0\hphantom{000}\\  
1\hphantom{0}&1\hphantom{0}&0\hphantom{0}&0\hphantom{0}&0\hphantom{0}&1\hphantom{0}&0\hphantom{000}&0\hphantom{0000}&0\hphantom{0000}&0\hphantom{0000}& 1\hphantom{0000}&0\hphantom{000}\\  
1\hphantom{0}&0\hphantom{0}&1\hphantom{0}&0\hphantom{0}&0\hphantom{0}&1\hphantom{0}&0\hphantom{000}&0\hphantom{0000}&0\hphantom{0000}&0\hphantom{0000}& 0\hphantom{0000}&1\hphantom{000}\\  
\end{array}\right]
\end{array}
\cdot
\begin{bmatrix}
\mu \\
\alpha_1\\
\alpha_2\\
\tau_1\\
\tau_2\\
\tau_3\\
\gamma_{11}\\
\gamma_{21}\\
\gamma_{12}\\
\gamma_{22}\\
\gamma_{13}\\
\gamma_{23}
\end{bmatrix}
+
\begin{bmatrix}
e_{111} \\
e_{211} \\
e_{121} \\
e_{221} \\
e_{131} \\
e_{231} \\
e_{112} \\
e_{212} \\
e_{122} \\
e_{222} \\
e_{132} \\
e_{232}  
\end{bmatrix}
\\
&=& 
\begin{array}{c}
\begin{matrix} 
\hspace{0.2cm}\mu&\scriptsize{x11}&\scriptsize{x12}\hspace{0.1cm}&\scriptsize{x21}&\scriptsize{x22}&\scriptsize{x23}&\scriptsize{x11x21}&\scriptsize{x12x21}&\scriptsize{x11x22}&\scriptsize{x12x22}&\scriptsize{x11x23}&\scriptsize{x12x23}\hspace{0.6cm}
\end{matrix}\\
\left[\begin{array}{c|cc|ccc|cccccc} 
1\hphantom{0}&1\hphantom{0}&0\hphantom{0}&1\hphantom{0}&0\hphantom{0}&0\hphantom{0}&1\hphantom{000}&0\hphantom{0000}&0\hphantom{0000}&0\hphantom{0000}& 0\hphantom{0000}&0\hphantom{000}\\   
1\hphantom{0}&0\hphantom{0}&1\hphantom{0}&1\hphantom{0}&0\hphantom{0}&0\hphantom{0}&0\hphantom{000}&1\hphantom{0000}&0\hphantom{0000}&0\hphantom{0000}& 0\hphantom{0000}&0\hphantom{000}\\  
1\hphantom{0}&1\hphantom{0}&0\hphantom{0}&0\hphantom{0}&1\hphantom{0}&0\hphantom{0}&0\hphantom{000}&0\hphantom{0000}&1\hphantom{0000}&0\hphantom{0000}& 0\hphantom{0000}&0\hphantom{000}\\  
1\hphantom{0}&0\hphantom{0}&1\hphantom{0}&0\hphantom{0}&1\hphantom{0}&0\hphantom{0}&0\hphantom{000}&0\hphantom{0000}&0\hphantom{0000}&1\hphantom{0000}& 0\hphantom{0000}&0\hphantom{000}\\  
1\hphantom{0}&1\hphantom{0}&0\hphantom{0}&0\hphantom{0}&0\hphantom{0}&1\hphantom{0}&0\hphantom{000}&0\hphantom{0000}&0\hphantom{0000}&0\hphantom{0000}& 1\hphantom{0000}&0\hphantom{000}\\  
1\hphantom{0}&0\hphantom{0}&1\hphantom{0}&0\hphantom{0}&0\hphantom{0}&1\hphantom{0}&0\hphantom{000}&0\hphantom{0000}&0\hphantom{0000}&0\hphantom{0000}& 0\hphantom{0000}&1\hphantom{000}\\  
1\hphantom{0}&1\hphantom{0}&0\hphantom{0}&1\hphantom{0}&0\hphantom{0}&0\hphantom{0}&1\hphantom{000}&0\hphantom{0000}&0\hphantom{0000}&0\hphantom{0000}& 0\hphantom{0000}&0\hphantom{000}\\  
1\hphantom{0}&0\hphantom{0}&1\hphantom{0}&1\hphantom{0}&0\hphantom{0}&0\hphantom{0}&0\hphantom{000}&1\hphantom{0000}&0\hphantom{0000}&0\hphantom{0000}& 0\hphantom{0000}&0\hphantom{000}\\  
1\hphantom{0}&1\hphantom{0}&0\hphantom{0}&0\hphantom{0}&1\hphantom{0}&0\hphantom{0}&0\hphantom{000}&0\hphantom{0000}&1\hphantom{0000}&0\hphantom{0000}& 0\hphantom{0000}&0\hphantom{000}\\  
1\hphantom{0}&0\hphantom{0}&1\hphantom{0}&0\hphantom{0}&1\hphantom{0}&0\hphantom{0}&0\hphantom{000}&0\hphantom{0000}&0\hphantom{0000}&1\hphantom{0000}& 0\hphantom{0000}&0\hphantom{000}\\  
1\hphantom{0}&1\hphantom{0}&0\hphantom{0}&0\hphantom{0}&0\hphantom{0}&1\hphantom{0}&0\hphantom{000}&0\hphantom{0000}&0\hphantom{0000}&0\hphantom{0000}& 1\hphantom{0000}&0\hphantom{000}\\  
1\hphantom{0}&0\hphantom{0}&1\hphantom{0}&0\hphantom{0}&0\hphantom{0}&1\hphantom{0}&0\hphantom{000}&0\hphantom{0000}&0\hphantom{0000}&0\hphantom{0000}& 0\hphantom{0000}&1\hphantom{000}\\  
\end{array}\right]
\end{array}
\cdot
\begin{bmatrix}
15 \\
1\\
-2\\
1\\
-1\\
1\\
3\\
1\\
1\\
-5\\
1\\
1
\end{bmatrix}
+
\begin{bmatrix}
e_{111} \\
e_{211} \\
e_{121} \\
e_{221} \\
e_{131} \\
e_{231} \\
e_{112} \\
e_{212} \\
e_{122} \\
e_{222} \\
e_{132} \\
e_{232}  
\end{bmatrix}
\\
&=&
\begin{bmatrix}
20 \\
15\\
16\\
7\\
18\\
15\\
20\\
15\\
16\\
7\\
18\\
15
\end{bmatrix}
+
\begin{bmatrix}
e_{111} \\
e_{211} \\
e_{121} \\
e_{221} \\
e_{131} \\
e_{231} \\
e_{112} \\
e_{212} \\
e_{122} \\
e_{222} \\
e_{132} \\
e_{232}  
\end{bmatrix}
\end{eqnarray}
$$

Considerando que o erro tem média 0 e variância 0 tem-se:

$$
\begin{bmatrix}
Y_{111} \\
Y_{211} \\
Y_{121} \\
Y_{221} \\
Y_{131} \\
Y_{231} \\
Y_{112} \\
Y_{212} \\
Y_{122} \\
Y_{222} \\
Y_{132} \\
Y_{232} 
\end{bmatrix}
=
\begin{bmatrix}
20 \\
15\\
16\\
7\\
18\\
15\\
20\\
15\\
16\\
7\\
18\\
15
\end{bmatrix}
$$

Utilizando a função gexp tem-se:

```{r}
fat_dic <- gexp(mu    =15,
                sigma =0,
                ef    =list(alpha=c(1, -2),
                            tau=c(1, -1, 1)),
                eint=c(3, 1, 1, -5, 1, 1),
                type  ='FE')
summary(fat_dic)
```

# Ensaios em Parcelas Sub-divididas
## DIC

Supondo que queiramos gerar uma variável aleatória segundo um DIC em parcelas subdivididas com dois níveis do fator X1 na parcela e dois níveis do fator X2 na subparcela com 3 repetições. Então, podemos denominar $Y_{ijk}$ como sendo a variável aleatória observada na subparcela na k-ésima unidade experimental (k = 1, 2 e 3) que recebeu o i-ésimo nível do fator X1 (i=1,2) e j-ésimo nível do fator X2 (j=1,2). Ainda, supondo que esta variável esteja sob o efeito de uma constante ($\mu=15$), e cada nível do fator X1 influenciem em $\alpha_{1}=1$ e $\alpha_{2}=-2$, cada nível do fator X2 influenciam em $\tau_{1}=1$ e $\tau_{2}=-1$ e que o efeito da interação seja de $\gamma_{11}=3, \gamma_{21}=1, \gamma_{12}=1$ e $\gamma_{22}=-5$ respectivamente, teremos a seguinte configuração matricial conforme a equação @eq:m2.
 

Portanto, tem-se a seguinte configuração matricial:

$$
\begin{eqnarray}
\begin{bmatrix}
Y_{111} \\
Y_{211} \\
Y_{121} \\
Y_{221} \\
Y_{112} \\
Y_{212} \\
Y_{122} \\
Y_{222} \\
Y_{113} \\
Y_{213} \\
Y_{123} \\
Y_{223} 
\end{bmatrix}
&=&
\begin{array}{c}
\begin{matrix} 
\mu&\scriptsize{x11}&\scriptsize{x12}&\scriptsize{x21}&\scriptsize{x22}&\scriptsize{x11x21}&\scriptsize{x12x21}&\scriptsize{x11x22}&\scriptsize{x12x22}
\end{matrix}\\
\left[\begin{array}{c|cc|cc|cccc}                                                  
 1\hphantom{0}& 1\hphantom{0} & 0\hphantom{0} & 1\hphantom{0} & 0\hphantom{00} & 1\hphantom{000} & 0\hphantom{000} & 0\hphantom{000} & 0\hphantom{00}\\               
 1\hphantom{0}&0\hphantom{0}&1\hphantom{0}&1\hphantom{0}&0\hphantom{00}&0\hphantom{000}&1\hphantom{000}&0\hphantom{000}&0\hphantom{00}\\   
 1\hphantom{0}&1\hphantom{0}&0\hphantom{0}&0\hphantom{0}&1\hphantom{00}&0\hphantom{000}&0\hphantom{000}&1\hphantom{000}&0\hphantom{00}\\   
 1\hphantom{0}&0\hphantom{0}&1\hphantom{0}&0\hphantom{0}&1\hphantom{00}&0\hphantom{000}&0\hphantom{000}&0\hphantom{000}&1\hphantom{00}\\   
 1\hphantom{0}&1\hphantom{0}&0\hphantom{0}&1\hphantom{0}&0\hphantom{00}&1\hphantom{000}&0\hphantom{000}&0\hphantom{000}&0\hphantom{00}\\   
 1\hphantom{0}&0\hphantom{0}&1\hphantom{0}&1\hphantom{0}&0\hphantom{00}&0\hphantom{000}&1\hphantom{000}&0\hphantom{000}&0\hphantom{00}\\   
 1\hphantom{0}&1\hphantom{0}&0\hphantom{0}&0\hphantom{0}&1\hphantom{00}&0\hphantom{000}&0\hphantom{000}&1\hphantom{000}&0\hphantom{00}\\   
 1\hphantom{0}&0\hphantom{0}&1\hphantom{0}&0\hphantom{0}&1\hphantom{00}&0\hphantom{000}&0\hphantom{000}&0\hphantom{000}&1\hphantom{00}\\   
 1\hphantom{0}&1\hphantom{0}&0\hphantom{0}&1\hphantom{0}&0\hphantom{00}&1\hphantom{000}&0\hphantom{000}&0\hphantom{000}&0\hphantom{00}\\   
 1\hphantom{0}&0\hphantom{0}&1\hphantom{0}&1\hphantom{0}&0\hphantom{00}&0\hphantom{000}&1\hphantom{000}&0\hphantom{000}&0\hphantom{00}\\   
 1\hphantom{0}&1\hphantom{0}&0\hphantom{0}&0\hphantom{0}&1\hphantom{00}&0\hphantom{000}&0\hphantom{000}&1\hphantom{000}&0\hphantom{00}\\   
 1\hphantom{0}&0\hphantom{0}&1\hphantom{0}&0\hphantom{0}&1\hphantom{00}&0\hphantom{000}&0\hphantom{000}&0\hphantom{000}&1\hphantom{00}\\   
\end{array}\right]
\end{array}
\cdot
\begin{bmatrix}
\mu \\
\alpha_1\\
\alpha_2\\
\tau_1\\
\tau_2\\
\gamma_{11}\\
\gamma_{21}\\
\gamma_{12}\\
\gamma_{22}
\end{bmatrix}
+
\begin{array}{c}
\begin{matrix} 
\scriptsize{x11r1}&\scriptsize{x12r1}\hspace{0.1cm}&\scriptsize{x11r2}&\scriptsize{x12r2}&\scriptsize{x11r3}&\scriptsize{x12r3}\hspace{0.6cm}
\end{matrix}\\
\left[\begin{array}{cccccc}                                   
 1\hphantom{000}& 0\hphantom{000}& 0\hphantom{000}& 0\hphantom{000}& 0\hphantom{00}& 0\hphantom{0} \\
 0\hphantom{000}& 1\hphantom{000}& 0\hphantom{000}& 0\hphantom{000}& 0\hphantom{00}& 0\hphantom{0} \\
 1\hphantom{000}& 0\hphantom{000}& 0\hphantom{000}& 0\hphantom{000}& 0\hphantom{00}& 0\hphantom{0} \\
 0\hphantom{000}& 1\hphantom{000}& 0\hphantom{000}& 0\hphantom{000}& 0\hphantom{00}& 0\hphantom{0} \\
 0\hphantom{000}& 0\hphantom{000}& 1\hphantom{000}& 0\hphantom{000}& 0\hphantom{00}& 0\hphantom{0} \\
 0\hphantom{000}& 0\hphantom{000}& 0\hphantom{000}& 1\hphantom{000}& 0\hphantom{00}& 0\hphantom{0} \\
 0\hphantom{000}& 0\hphantom{000}& 1\hphantom{000}& 0\hphantom{000}& 0\hphantom{00}& 0\hphantom{0} \\
 0\hphantom{000}& 0\hphantom{000}& 0\hphantom{000}& 1\hphantom{000}& 0\hphantom{00}& 0\hphantom{0} \\
 0\hphantom{000}& 0\hphantom{000}& 0\hphantom{000}& 0\hphantom{000}& 1\hphantom{00}& 0\hphantom{0} \\
 0\hphantom{000}& 0\hphantom{000}& 0\hphantom{000}& 0\hphantom{000}& 0\hphantom{00}& 1\hphantom{0} \\
 0\hphantom{000}& 0\hphantom{000}& 0\hphantom{000}& 0\hphantom{000}& 1\hphantom{00}& 0\hphantom{0} \\
 0\hphantom{000}& 0\hphantom{000}& 0\hphantom{000}& 0\hphantom{000}& 0\hphantom{00}& 1\hphantom{0} \\ 
\end{array}\right]
\end{array} 
\cdot
 \begin{bmatrix}
u_{11} \\
u_{21} \\
u_{12} \\
u_{22} \\
u_{13} \\
u_{23} 
\end{bmatrix}
+
\begin{bmatrix}
e_{111} \\
e_{211} \\
e_{121} \\
e_{221} \\
e_{112} \\
e_{212} \\
e_{122} \\
e_{222} \\
e_{113} \\
e_{213} \\
e_{123} \\
e_{223}  
\end{bmatrix}
\\
&=&
\begin{array}{c}
\begin{matrix} 
\mu&\scriptsize{x11}&\scriptsize{x12}&\scriptsize{x21}&\scriptsize{x22}&\scriptsize{x11x21}&\scriptsize{x12x21}&\scriptsize{x11x22}&\scriptsize{x12x22}
\end{matrix}\\
\left[\begin{array}{c|cc|cc|cccc}                                                  
 1\hphantom{0}& 1\hphantom{0} & 0\hphantom{0} & 1\hphantom{0} & 0\hphantom{00} & 1\hphantom{000} & 0\hphantom{000} & 0\hphantom{000} & 0\hphantom{00}\\               
 1\hphantom{0}&0\hphantom{0}&1\hphantom{0}&1\hphantom{0}&0\hphantom{00}&0\hphantom{000}&1\hphantom{000}&0\hphantom{000}&0\hphantom{00}\\   
 1\hphantom{0}&1\hphantom{0}&0\hphantom{0}&0\hphantom{0}&1\hphantom{00}&0\hphantom{000}&0\hphantom{000}&1\hphantom{000}&0\hphantom{00}\\   
 1\hphantom{0}&0\hphantom{0}&1\hphantom{0}&0\hphantom{0}&1\hphantom{00}&0\hphantom{000}&0\hphantom{000}&0\hphantom{000}&1\hphantom{00}\\   
 1\hphantom{0}&1\hphantom{0}&0\hphantom{0}&1\hphantom{0}&0\hphantom{00}&1\hphantom{000}&0\hphantom{000}&0\hphantom{000}&0\hphantom{00}\\   
 1\hphantom{0}&0\hphantom{0}&1\hphantom{0}&1\hphantom{0}&0\hphantom{00}&0\hphantom{000}&1\hphantom{000}&0\hphantom{000}&0\hphantom{00}\\   
 1\hphantom{0}&1\hphantom{0}&0\hphantom{0}&0\hphantom{0}&1\hphantom{00}&0\hphantom{000}&0\hphantom{000}&1\hphantom{000}&0\hphantom{00}\\   
 1\hphantom{0}&0\hphantom{0}&1\hphantom{0}&0\hphantom{0}&1\hphantom{00}&0\hphantom{000}&0\hphantom{000}&0\hphantom{000}&1\hphantom{00}\\   
 1\hphantom{0}&1\hphantom{0}&0\hphantom{0}&1\hphantom{0}&0\hphantom{00}&1\hphantom{000}&0\hphantom{000}&0\hphantom{000}&0\hphantom{00}\\   
 1\hphantom{0}&0\hphantom{0}&1\hphantom{0}&1\hphantom{0}&0\hphantom{00}&0\hphantom{000}&1\hphantom{000}&0\hphantom{000}&0\hphantom{00}\\   
 1\hphantom{0}&1\hphantom{0}&0\hphantom{0}&0\hphantom{0}&1\hphantom{00}&0\hphantom{000}&0\hphantom{000}&1\hphantom{000}&0\hphantom{00}\\   
 1\hphantom{0}&0\hphantom{0}&1\hphantom{0}&0\hphantom{0}&1\hphantom{00}&0\hphantom{000}&0\hphantom{000}&0\hphantom{000}&1\hphantom{00}\\   
\end{array}\right]
\end{array}
\cdot
\begin{bmatrix}
15 \\
1\\
-2\\
1\\
-1\\
3\\
1\\
1\\
-5
\end{bmatrix}
+
\begin{array}{c}
\begin{matrix} 
\scriptsize{x11r1}&\scriptsize{x12r1}\hspace{0.1cm}&\scriptsize{x11r2}&\scriptsize{x12r2}&\scriptsize{x11r3}&\scriptsize{x12r3}\hspace{0.6cm}
\end{matrix}\\
\left[\begin{array}{cccccc}                                   
 1\hphantom{000}& 0\hphantom{000}& 0\hphantom{000}& 0\hphantom{000}& 0\hphantom{00}& 0\hphantom{0} \\
 0\hphantom{000}& 1\hphantom{000}& 0\hphantom{000}& 0\hphantom{000}& 0\hphantom{00}& 0\hphantom{0} \\
 1\hphantom{000}& 0\hphantom{000}& 0\hphantom{000}& 0\hphantom{000}& 0\hphantom{00}& 0\hphantom{0} \\
 0\hphantom{000}& 1\hphantom{000}& 0\hphantom{000}& 0\hphantom{000}& 0\hphantom{00}& 0\hphantom{0} \\
 0\hphantom{000}& 0\hphantom{000}& 1\hphantom{000}& 0\hphantom{000}& 0\hphantom{00}& 0\hphantom{0} \\
 0\hphantom{000}& 0\hphantom{000}& 0\hphantom{000}& 1\hphantom{000}& 0\hphantom{00}& 0\hphantom{0} \\
 0\hphantom{000}& 0\hphantom{000}& 1\hphantom{000}& 0\hphantom{000}& 0\hphantom{00}& 0\hphantom{0} \\
 0\hphantom{000}& 0\hphantom{000}& 0\hphantom{000}& 1\hphantom{000}& 0\hphantom{00}& 0\hphantom{0} \\
 0\hphantom{000}& 0\hphantom{000}& 0\hphantom{000}& 0\hphantom{000}& 1\hphantom{00}& 0\hphantom{0} \\
 0\hphantom{000}& 0\hphantom{000}& 0\hphantom{000}& 0\hphantom{000}& 0\hphantom{00}& 1\hphantom{0} \\
 0\hphantom{000}& 0\hphantom{000}& 0\hphantom{000}& 0\hphantom{000}& 1\hphantom{00}& 0\hphantom{0} \\
 0\hphantom{000}& 0\hphantom{000}& 0\hphantom{000}& 0\hphantom{000}& 0\hphantom{00}& 1\hphantom{0} \\ 
\end{array}\right]
\end{array} 
\cdot
 \begin{bmatrix}
u_{11} \\
u_{21} \\
u_{12} \\
u_{22} \\
u_{13} \\
u_{23} 
\end{bmatrix}
+
\begin{bmatrix}
e_{111} \\
e_{211} \\
e_{121} \\
e_{221} \\
e_{112} \\
e_{212} \\
e_{122} \\
e_{222} \\
e_{113} \\
e_{213} \\
e_{123} \\
e_{223}  
\end{bmatrix}
\\
&=&
\begin{bmatrix}
20 \\
15 \\
16 \\
7  \\
20 \\
15 \\
16 \\
7 \\
20 \\
15 \\
16 \\
7  
\end{bmatrix} 
+
\begin{array}{c}
\begin{matrix} 
\scriptsize{x11r1}&\scriptsize{x12r1}\hspace{0.1cm}&\scriptsize{x11r2}&\scriptsize{x12r2}&\scriptsize{x11r3}&\scriptsize{x12r3}\hspace{0.6cm}
\end{matrix}\\
\left[\begin{array}{cccccc}                                   
 1\hphantom{000}& 0\hphantom{000}& 0\hphantom{000}& 0\hphantom{000}& 0\hphantom{00}& 0\hphantom{0} \\
 0\hphantom{000}& 1\hphantom{000}& 0\hphantom{000}& 0\hphantom{000}& 0\hphantom{00}& 0\hphantom{0} \\
 1\hphantom{000}& 0\hphantom{000}& 0\hphantom{000}& 0\hphantom{000}& 0\hphantom{00}& 0\hphantom{0} \\
 0\hphantom{000}& 1\hphantom{000}& 0\hphantom{000}& 0\hphantom{000}& 0\hphantom{00}& 0\hphantom{0} \\
 0\hphantom{000}& 0\hphantom{000}& 1\hphantom{000}& 0\hphantom{000}& 0\hphantom{00}& 0\hphantom{0} \\
 0\hphantom{000}& 0\hphantom{000}& 0\hphantom{000}& 1\hphantom{000}& 0\hphantom{00}& 0\hphantom{0} \\
 0\hphantom{000}& 0\hphantom{000}& 1\hphantom{000}& 0\hphantom{000}& 0\hphantom{00}& 0\hphantom{0} \\
 0\hphantom{000}& 0\hphantom{000}& 0\hphantom{000}& 1\hphantom{000}& 0\hphantom{00}& 0\hphantom{0} \\
 0\hphantom{000}& 0\hphantom{000}& 0\hphantom{000}& 0\hphantom{000}& 1\hphantom{00}& 0\hphantom{0} \\
 0\hphantom{000}& 0\hphantom{000}& 0\hphantom{000}& 0\hphantom{000}& 0\hphantom{00}& 1\hphantom{0} \\
 0\hphantom{000}& 0\hphantom{000}& 0\hphantom{000}& 0\hphantom{000}& 1\hphantom{00}& 0\hphantom{0} \\
 0\hphantom{000}& 0\hphantom{000}& 0\hphantom{000}& 0\hphantom{000}& 0\hphantom{00}& 1\hphantom{0} \\ 
\end{array}\right]
\end{array} 
\cdot
 \begin{bmatrix}
u_{11} \\
u_{21} \\
u_{12} \\
u_{22} \\
u_{13} \\
u_{23} 
\end{bmatrix}
+
\begin{bmatrix}
e_{111} \\
e_{211} \\
e_{121} \\
e_{221} \\
e_{112} \\
e_{212} \\
e_{122} \\
e_{222} \\
e_{113} \\
e_{213} \\
e_{123} \\
e_{223}  
\end{bmatrix} 
\end{eqnarray}
$$

Considerando que o erro da parcela e subparcela tem média 0 e variância 0 tem-se:

$$
\begin{bmatrix}
Y_{111} \\
Y_{211} \\
Y_{121} \\
Y_{221} \\
Y_{112} \\
Y_{212} \\
Y_{122} \\
Y_{222} \\
Y_{113} \\
Y_{213} \\
Y_{123} \\
Y_{223} 
\end{bmatrix} 
=
\begin{bmatrix}
20 \\
15 \\
16 \\
7  \\
20 \\
15 \\
16 \\
7 \\
20 \\
15 \\
16 \\
7  
\end{bmatrix}  
$$

Utilizando o pacote `gexp` tem-se:

```{r}
split_dic <- gexp(mu    =15,
                  sigma =0,
                  sigmap=0,
                  r     =3,
                  ef    =list(alpha=c(1, -2),
                              tau =c(1, -1)),
                  eint=c(3, 1, 1, -5),
                  type  ='SPE')
summary(split_dic)
```
 
# References
