---
title: "Introduction to gerexp"
author: Ivan Bezerra Allaman </br>
        José Cláudio Faria
date: "`r Sys.Date()`"
output: 
  html_document:
    pandoc_args: ["-F","pandoc-eqnos"]
bibliography: bibliography.bib
---

O pacote gerexp foi elaborado inspirado nas funções pessoais do professor José Cláudio Faria, cujo o objetivo é gerar uma ou **p** variáveis aleatórias de acordo com o tipo de experimento.

Os experimentos conteplados no pacote são: delineamento inteiramente ao acaso (DIC), delineamento em blocos ao acaso (DBC), delineamento em quadrado latino (DQL), esquemas fatoriais para DIC, DBC e DQL e esquema em parcelas subdivididas também considerando os delineamentos DIC, DBC e DQL.

Os argumentos da função se baseia em um modelo linear com a seguinte forma matricial:

$$Y = X\beta + E$${#eq:m1}

em que:

Y é uma matriz n$\times$p, sendo **n** observações de **p** variáveis aleatórias;

X é uma matriz n$\times$m, sendo **m** o número de parâmetros que influenciam a variável resposta ($\mu, \alpha's, \beta's, etc.$);

$\beta$ é uma matrix m$\times$p de efeitos dos fatores;

$E$ é uma matrix n$\times$p dos erros;

# Simulando um DIC

Vamos considerar um DIC com um fator e dois níveis com 3 repetições. Então, tem-se o seguinte modelo estatístico:

$$
y_{ij} = \mu + \tau_{i} + \varepsilon_{ij}
$${#eq:m2}

em que

$y_{ij}$ é a observação do fator i na repetição j (i=1,2, j=1,2,3);

$\mu$ é a média geral;

$\tau_{i}$ é o efeito do i-ésimo fator;

$\varepsilon_{ij}$ é o erro associado a observação i na repetição j com distribuição normal com média 0 e variância $\sigma^2$.

Suponhamos que a média geral seja 15. Então a observação sob o efeito 0,5 do nível 1 de $\tau$ seria:

$$
y_{1j} = 15 + 0,5 + \varepsilon = 15,5 + \varepsilon
$$

Suponhamos um efeito de 0,1 do nível dois de $\tau$. Então teríamos a seguinte observação:

$$
y_{2j} = 15 + 0,1 + \varepsilon = 15,1 + \varepsilon
$$
 
Considerando o desvio padrão de $\varepsilon$ igual a 0 temos o seguinte resultado:

```{r}
gerexp(mu = 15,
       sig = 0,
       r = 3,
       f = list(tau = c(0.5,0.1)))
```

O argumento `mu` se refere ao parâmetro $\mu$, o argumento `sig` é o desvio padrão do erro (\varepsilon), `r` é o número de repetições do experimento, `f` é uma lista com os efeitos de tratamentos. O argumento `f` por ser uma lista, permite simularmos um experimento com quantos fatores nos quisermos.

Suponhamos agora que estejamos interessados em simularmos um experimento com duas variáveis aleatórias independentes, digamos Y1 e Y2. Seja $\tau_1$ e $\tau_2$ os efeitos de tratamentos das variáveis Y1 e Y2 respectivamente cada um com dois níveis ($\tau_{i1} = 0,5$ e $0,1$; $\tau_{i2} = 2$ e $4$). Ainda, consideremos $\mu_1 = 15$ e $\mu_2 = 30$ para Y1 e Y2 respectivamente, então temos o seguinte resultado.

```{r}
gerexp(mu = c(15,30),
       sig = matrix(c(0,0,0,0),ncol=2),
       r = 3,
       f = list(tau = matrix(c(0.5, 0.1, 2, 4),ncol=2))) 
```

# References
